---
title: "PEC1"
author: "David Rodriguez Temporal"
date: "2025-03-25"
output: html_document
---

```{r setup, include=FALSE}
knitr::opts_chunk$set(echo = TRUE)
```

Instalamos los paquetes y librerías necesarias para trabajar con estos datos:
```{r}
if (!requireNamespace("BiocManager", quietly = TRUE))
    install.packages("BiocManager")

BiocManager::install("metabolomicsWorkbenchR")
```

```{r}
BiocManager::install("SummarizedExperiment")
```

```{r}
library(metabolomicsWorkbenchR)
library(SummarizedExperiment)
```

Cargamos la matriz de datos y los metadatos.
```{r}
datos <- read.delim("C:/Users/USER/Desktop/Master Bioinfo/Análisis datos ómicos/Reto 1/PEC1/ST003777_AN006203_Results.txt")

metadatos <- read.delim("metadatos.txt", sep = "\t", header = TRUE, quote = "", fill = TRUE)

#Eliminamos la primera columna (que indica los metabolitos) para que no se considere una muestra más.
rownames(datos) <- datos[, 1]
datos <- datos[, -1]
rownames(metadatos) <- metadatos$SampleID
```

Creamos el SummarizedExperiment:
```{r}
sum_exp <- SummarizedExperiment(
  assays = list(counts = as.matrix(datos)),  # Matriz de metabolitos
  colData = metadatos  # Metadatos de muestras
)

sum_exp
```
La diferencia de SummarizedExperiment con ExpressionSet es que SummarizedExperiment lo podemos utilizar para analizar distintos tipos de datos ómicos, y que ExpressionSet está más enfocado a microarrays por ejemplo o datos de secuenciación génica. 

##Análisis exploratorio

Para comenzar, vemos lo que tenemos. 
```{r}
dim(sum_exp)
```
Tenemos las 9 muestras y la medición de 743 metabolitos. 

Vamos a empezar realizando un histograma, uno para cada muestra para ver la distribución de las mediciones en cada tipo de muestra. 
```{r}
opt <- par(mfrow=c(3,3))
for (i in 1:ncol(assays(sum_exp)$counts)) {
  log_counts <- log2(assays(sum_exp)$counts[,i] + 1)
  hist(log_counts, 
       main = colnames(sum_exp)[i],    
       xlab = "Intensidad (log2)",     
       ylab = "Frecuencia",            
       col = "lightblue",              
       border = "black",              
       breaks = 40)                    
}
par(opt)
```
Aunque no consigo ajustar bien la resolución, parece que hay una distribución similar en todas las muestras, excepto las H1, H2 y H3 que representan blancos. 

Vamos a seguir con un boxplot:
```{r}
boxplot(assays(sum_exp)$counts, 
        main = "Distribución de las Muestras (Datos Originales)", 
        xlab = "Muestras",                                        
        ylab = "Intensidad")                    
```
Vemos que hay una gran cantidad de mediciones de muy baja o nula intensidad, lo que parece que podría tener sentido ya que no todos los metabolitos medidos deben tener mucha expresión, y nos va a interesar más aquellos con alta intensidad. 

Vamos a realizar un análisis multivariado, mediante un PCA:
```{r}
counts_data <- assays(sum_exp)$counts
pcX <- prcomp(t(counts_data), scale = FALSE)
loads <- round(pcX$sdev^2 / sum(pcX$sdev^2) * 100, 1)
xlab <- c(paste("PC1", loads[1], "%"))
ylab <- c(paste("PC2", loads[2], "%"))
plot(pcX$x[, 1:2], xlab = xlab, ylab = ylab, 
     main = "Principal components (PCA)")
sample_names <- colnames(counts_data)
text(pcX$x[, 1], pcX$x[, 2], sample_names, pos = 3, cex = 0.6)
```
Vemos las agrupaciones que se podían esperar: las muestras de blanco y los controles, formando agrupaciones entre ellas y, por otro lado, las muestras de bacterias. En estas últimas, vemos mucho más cercanas la C1 y la C2, por lo que podrían ser más parecidas entre ellas. 

A continuación podemos ver otra agrupación mediante hierarchichal clustering:
```{r}
colnames(counts_data) <- colnames(sum_exp)
dist_matrix <- dist(t(counts_data))
clust.euclid.average <- hclust(dist_matrix, method = "average")
plot(clust.euclid.average, hang=-1)
```
Volvemos a confirmar la agrupación anterior, y que C1 y C2 sugieren ser más parecidas entre ellas que con C3. 

Podríamos continuar el análisis buscando aquellos datos que hacen que la muestra C3 sea diferente de las otras dos. 
